【裁判字號】    97,交聲,3136
【裁判日期】    971113
【裁判案由】    聲明異議
【裁判全文】
臺灣臺中地方法院交通事件裁定        97年度交聲字第3136號
原處分機關  交通部公路總局臺中區監理所臺中市監理站
異  議  人
即受處分人  甲○○
上列受處分人因違反道路交通管理處罰條例案件，對於交通部公
路總局臺中區監理所臺中市監理站中華民國97年10月29日所為之
處分（原處分：裁監稽違字第裁61-GD0000000號），聲明異議，
本院裁定如下：
    主  文
原處分關於罰鍰新臺幣肆萬玖仟伍佰元及吊扣職業聯結車駕駛執
照壹年部分均撤銷。
前項撤銷罰鍰新臺幣肆萬玖仟伍佰元部分，甲○○不罰。
甲○○汽車駕駛人，駕駛自用小客車經測試檢定酒精濃度超過標
準，吊扣普通小型車駕駛執照壹年。
    理  由
一、異議意旨略以：本人酒駕違規案，地檢署檢察官依刑事訴訟
    法第253條之2規定，諭知本案受處分人捐款新臺幣（下同）
    80,000元，惟臺中市○○○○○道路交通管理處罰條例第35
    條1項裁決本人酒駕違規案49,500 元，有違行政罰法第26條
    有「一事不二罰」立法意旨；且行政罰法第26條文並無「緩
    起訴處分」之規定。本案另涉道路交通管理處罰條例第68條
    修除吊扣各級駕照，本人因駕駛小自客車違規被吊扣職業聯
    結車駕照實屬裁罰不當，且有違行政程序法第7 條，請求撤
    銷原處分關於吊扣職業聯結車駕照1 年部分云云（道安講習
    部分未據異議）。
二、原處分則以：異議人即受處分人95年7月23日駕駛1161-NB號
    自用小客車於五權西路1 段15號前，為臺中市警察局第一分
    局民權派出所攔停，因酒醉駕車，酒測值達0.78mg/l，經警
    以中市警交字第GD0000000 號違反道路交通事件通知單舉發
    ，原處分機關依臺灣臺中地方法院檢察署中檢惠文字第0951
    000284號函及交通部交路字第0950006986號函、96年10月18
    日交路字第0960009707號函、93年8月10日交路字第0930008
    227號函，裁處罰鍰新臺幣49,500元，吊扣汽車駕駛執照1年
    （汽車駕照已於97年1 月23日執行吊扣），施以道安講習之
    處分。
四、本院認：
（一）按汽車駕駛人（包括機器腳踏車）飲用酒類或其他類似物
      後其吐氣所含酒精濃度超過每公升0.25毫克或血液中酒精
      濃度超過百分之0.05以上者，不得駕車，道路交通安全規
      則第114條第2款定有明文。又汽車駕駛人，駕駛汽車經測
      試檢定有酒精濃度超過規定標準者，處15,000元以上60,0
      00元以下罰鍰，並當場移置保管其車輛及吊扣其駕駛執照
      1年，因而肇事致人受傷者，並吊扣其駕駛執照2年；汽車
      駕駛人經依第1 項規定吊扣駕駛執照，並於吊扣期間再有
      第1項情形者，處新臺幣60,000 元之罰鍰，並當場移置保
      管該汽車及吊銷其駕駛執照；如肇事致人重傷或死亡者，
      吊銷其駕駛執照，並不得再考領，道路交通管理處罰條例
      第35條第1項第1款、第3項分別定有明文。
（二）又94年2月5日公布，95年2月5日施行之行政罰法第1 條規
      定「違反行政法上義務而受罰鍰、沒入或其他種類行政罰
      之處罰時，適用本法。但其他法律有特別規定者，從其規
      定」，足認行政罰法係屬行政罰之基本法，而道路交通管
      理處罰條例本質上係屬行政罰，此由該條例中就交通違規
      行為所定法律效果包括罰鍰、吊扣證照裁罰等行政罰觀之
      甚明（參照行政罰法第1條、第2條將罰鍰、吊扣證照處分
      均定為行政罰），是違反道路交通管理處罰條例之裁罰事
      件，自有行政罰法之適用。
（三）次按行政罰法第26條一事不二罰之立法理由：「一行為同
      時觸犯刑事法律及違反行政法上義務規定時，由於刑罰與
      行政罰同屬對不法行為之制裁，而刑罰之懲罰作用較強，
      固依刑事法律處罰，即足資警惕時，實無為一事二罰再處
      行政罰之必要，且刑事法律處罰，由法院依法定程序為之
      ，較符合正當法律程序，應予優先適用，但罰鍰以外之沒
      入或其他種類行政罰，因兼具維護公共秩序之作用，為達
      行政目的，行政機關仍得並與裁處。」故刑罰與行政罰，
      其處罰行為人違法行為之目的相同，若依刑事法律處罰，
      已足資警惕行為人時，實無為一事二罰再處行政罰之必要
      （臺灣高等法院臺中分院96年度交抗字第253、第262號、
      第287號、第288號裁定可資參照）。按刑事訴訟法第253
      條之2 規定，命被告向被害人道歉、立悔過書、為金錢給
      付、勞務給付、提供義務勞務或處遇措施，應得被告之同
      意（其中金錢給付、勞務給付、提供義務勞務或處遇措施
      ，因涉及被告之財產及人身自由拘束，且產生未經裁判即
      終局處理案件之實質效果尚須考慮被告之意願），上開金
      錢給付、勞務提供等各種拘束雖均不屬「刑罰」性質，仍
      對行為人產生實質上制裁效果，並對行為人財產、自由、
      尊嚴等權利產生不良影響，尤其除金錢給付部份外，其餘
      種類負擔至今均未能以金錢量化，倘被告就同一行為所受
      緩起訴負擔並非金錢給付，則無從與行政罰鍰之金錢給付
      相較，故緩起訴處分是否即等同不起訴處分，即非無疑。
      又道路交通管理處罰條例第35條所規定之裁處含有罰鍰與
      吊扣駕照之處分，二者分屬行政罰法法理中之對於過去違
      反義務行為處罰之秩序罰，以及對於預防將來再犯危險之
      管制罰，前者對於過去義務違反而為秩序罰之目的與刑事
      制裁所欲達到保護交通安全之目的相同，二者目的既然相
      同，則處以較重之刑事制裁已足，無重複處罰之必要，以
      免使行為人產生雙重之財產損害（臺灣高等法院臺中分院
      96年度交抗字第287 號裁定可資參照）。職此，同時觸犯
      刑事法律及違反行政法上義務規定之行為，行政機關得否
      科以與刑罰相類之行政罰處罰，除上述關於「金錢給付」
      之部分外，餘應視該行為之刑事訴追或審判程序終局結果
      而定，在刑事訴追、審判程序尚未終局確定前，行政機關
      自不得逕予裁罰，僅關於沒入或其他種類行政罰，因兼具
      維護公共秩序之作用，為達行政目的，行政機關仍得併予
      裁處，又此所稱「其他種類行政罰」，係指違反行政法上
      之義務應受「裁罰性」之「不利處分」而言，依行政罰法
      第2 條規定，應包括限制或禁止行為之吊扣證照處分在內
      。
（四）再按民國95年3月1日修正施行前之道路交通管理處罰條例
      第68條規定：「汽車駕駛人，因違反本條例及道路交通安
      全規則之規定，受吊扣或吊銷駕駛執照處分時，吊扣或吊
      銷其持有各級車類之駕駛執照。」該條文所稱之「駕駛執
      照」，係指違規人持有之各級車類駕駛執照均應予吊扣或
      吊銷，惟道路交通管理處罰條例第68條嗣於94年12月14日
      經修正公布並於95年3月1日施行，修正施行後之條文業已
      刪除「吊扣或」等字，有立法院交通委員會94年10月5 日
      台立交字第0942400153號函附道路交通管理處罰條例第68
      條審查報告可參（立法院公報第94卷第70期第135至138頁
      參照）。即已將「受吊扣駕駛執照之處分係吊扣其持有之
      各級車類駕駛執照」部分之規定廢除，依現行條文之解釋
      ，即係受吊銷駕照處分者，仍維持吊銷其持有之各級車類
      駕駛執照，至受吊扣駕照處分者，則僅限於吊扣其違法或
      違規當時所駕駛車輛之駕駛執照，不得同時一併吊扣其持
      有之其他各級車類駕駛執照（臺灣高等法院臺中分院97年
      度交抗字第1241號、第1250號裁定相同意旨參照）。且道
      路交通管理處罰條例第35條第1項第1款前段既將該汽車及
      駕駛執照併列，而不稱「吊扣其各級車類之駕駛執照」，
      解釋上當係指同一等級之汽車駕駛執照而言，不得任意擴
      張解釋。又該修正條文之立法說明略以：「原條文將違法
      或違規駕駛人所持有各級車類之駕駛執照一併吊扣或吊銷
      ，失之過酷，影響人民工作及生活甚鉅，爰修正之」等語
      ，其立法意旨在於最高級車類之駕駛執照係受處分人賴以
      維生之工具，而受處分人駕駛較低級車類之車輛違規受罰
      ，卻一併吊扣其最高級車類駕駛執照，對受處分人之工作
      權及生存權造成極大之損害，有違憲法保障人民生存權及
      工作權之意旨，故應予修法解決。又對於維護交通秩序、
      達成公益目的，尚有其他相同有效之手段可資運用，應選
      擇侵害人民權益最小之手段，其一併吊扣其最高級車類駕
      駛執照係全面剝奪人民賴以維生之方式，顯然並非為最輕
      微之手段，所造成之損害已與欲達成目的之利益顯失均衡
      ，亦有違比例原則（司法院大法官會議釋字第577 號解釋
      相同意旨參照）。前開道路交通安全規則對於汽車駕駛執
      照之管理，採取一照原則，固然導致越級駕駛人違規酒駕
      時，受無須吊扣駕駛執照之利益，然此關於駕駛執照管理
      所衍生之問題，宜由修法解決，尚不得擴張解釋，於駕駛
      人無較低級車類駕駛執照可供吊扣時，即率爾代以吊扣其
      所領有之較高級車類駕駛執照。
（五）經查，異議人對其於95年7月23日凌晨1時許，在臺中市○
      ○路理容KTV 與朋友飲用威士忌酒後，由其朋友洪俊榮載
      至臺中市○○路語市政路口，已達不能安全駕駛動力交通
      工具之程度，仍於同日凌晨5時3分前某時許，於上開處所
      ，駕駛車牌號碼1161-NB號自小客車，沿臺中市○○路往
      五權西路方向行駛，於同日凌晨5時3分許，行經至臺中市
      ○○○路1 段15號前時，因不勝酒力，引擎未熄火，即趴
      在方向盤睡覺，嗣為警前往查看，發現其酒味甚濃，經測
      得其酒後吐氣所含酒精成分每公升0.78毫克之違規事實，
      固不否認。惟異議人之同一酒後駕車行為，因同時犯刑法
      第185條之3之公共危險罪，經移送臺灣臺中地方法院檢察
      署檢察官偵辦後，經檢察官於95年7 月24日作成95年度速
      偵字第2849號緩起訴處分，緩起訴期間為2 年，異議人應
      向財團法人犯罪被害人保護協會臺中分會支付80,000元，
      經檢察官依職權送請臺灣高等法院臺中分院檢察署再議，
      亦經該署於95年8月18日以95年度上職議字第466 7號駁回
      再議而確定，異議人並於95年11月17日向財團法人犯罪被
      害人保護協會臺中分會繳畢上開款項，上開緩起訴處分並
      於97年8 月17日期滿未經撤銷而告確定，有臺灣臺中地方
      法院檢察署95年度速偵字第2849號緩起訴處分書、臺灣高
      等法院臺中分院檢察署95年度上職議字第4667號處分書、
      合作金庫銀行活期儲蓄存款憑條及臺灣高等法院被告前案
      紀錄表各1 紙附卷可稽。依照檢察官對本件異議人所為緩
      起訴處分之期間為2 年，並命其應向財團法人犯罪被害人
      保護協會臺中分會支付80,000元，並依職權送臺灣高等法
      院臺中分院檢察署再議，亦認原處分並無不當而駁回再議
      。再按刑事審判旨在實現刑罰權之分配正義，故法院對於
      有罪被告之科刑，應符合罰刑相當之原則，使輕重得宜，
      罰當其罪，此所以刑法第57條明定科刑時，應以行為人之
      責任為基礎，並審酌一切情狀，尤應注意該條所列十款事
      項，以為科刑輕重之標準。而現階段之刑事政策，非祇在
      實現以往應報主義之觀念，尤重在教化之功能。乃本件原
      檢察官「審酌異議人所犯係法定本刑為死刑、無期徒刑或
      最輕本刑3年以上有期徒刑以外之罪，並念及被告無前科
      記錄、係因一時失慮致罹刑典，犯罪情節亦非重大對於公
      共利益之維護尚屬無礙，爰參酌刑法第57條所列事項及公
      共利益之維護，認以緩起訴處分適當」並諭知緩起訴期間
      2年，並令異議人應向團法人犯罪被害人保護協會臺中分
      會支付80,000元，有緩起訴處分書在卷可稽，足認原檢察
      官已就異議人酒駕行為為充分評價，並為罰刑相當之處罰
      ，則本諸先刑罰後行政之原則，本件自不宜再就已經充分
      刑罰評價之行為，另循行政程序予以再行評價，以防二重
      評價。且衡諸本件異議人所受緩起訴處分長達2 年，且已
      支付財團法人犯罪被害人保護協會臺中分會80,000元，本
      院認其應知所警惕，無再犯之虞，對於公共利益之維護已
      經無礙，而上開緩起訴處分內容，確對被告財產、自由產
      生不利之結果，且此結果之所生，亦係出於同一酒後駕車
      之行為，評價上已產生實質刑罰之效果，且其所繳納之公
      益捐款高達80,000元，較原處分所裁處之49,500元高出甚
      多，乃原處分機關就此範圍，實無再另處以罰鍰之必要（
      縱原處分機關係依道路交通管理處罰條例第35條第8 項規
      定為之者，亦然），以免使行為人產生雙重之財產損害。
      綜上，原處分再對異議人為不利之金錢裁罰，難稱允當，
      是以本件異議原處分罰鍰49,500元部分應認為有理由，合
      應由本院將原處分關於罰鍰之部分撤銷，並就此部分為異
      議人不罰之諭知。然本件異議人同一酒後駕車之違規行為
      ，依道路交通管理處罰條例第35條第1項第1款規定，係違
      反行政法上義務而同時受罰鍰及其他種類行政罰之處罰，
      依前所述，原處分機關縱無需再為罰鍰之處分，仍應依同
      條規定吊扣其自小客車駕駛執照，異議人領有職業聯結車
      駕駛執照，並未領有自小客車駕駛執照可供執行吊扣處分
      ，依上開說明（四），原處分機關依修正後道路交通管理
      處罰條例第68條規定執行吊扣駕駛執照處分時，自不得擴
      張解釋，再吊扣異議人所持有各級車類之駕駛執照，應吊
      扣其持有之自小客車駕駛執照以限制其駕駛小客車之權利
      ，方屬適法。
五、據上論斷，應依道路交通管理處罰條例第87條第2 項、第35
    條第1項第1款，道路交通案件處理辦法第20條，裁定如主文
    。
中    華    民    國    97    年    11    月    13    日
                              交通法庭法  官  林世民
以上正本證明與原本無異
如不服本裁定應於送達後5日內向本院提出抗告狀
                                      書記官  紀俊源
中    華    民    國    97    年    11    月    13    日


司法院資訊處製作；財團法人民間司法改革基金會備份。
